【裁判字號】    98,訴,79
【裁判日期】    980814
【裁判案由】    債務人異議之訴等
【裁判全文】
臺灣板橋地方法院民事判決                98年度訴字第79號
原      告  乙○○
            甲○○
共      同
訴訟代理人  丁○○
被      告  丙○○○
訴訟代理人  羅廷祥律師
上列當事人間債務人異議之訴等事件，經本院於民國98年7月16
日言詞辯論終結，判決如下：
    主  文
原告之訴駁回。
訴訟費用由原告負擔。
    事實及理由
一、原告主張：被告依鈞院96年度訴字第1581號民事確定判決聲
    請鈞院民事執行處以97年度執喜字第102407號執行命令，命
    原告乙○○應於收受執行命令15日內將坐落臺北縣新莊市○
    ○段376 地號土地（下稱系爭土地）上如前開判決附圖編號
    376-A 所示面積36.88 平方公尺之鐵皮屋，及編號376-B 所
    示面積22.01 平方公尺之雨棚拆除。惟查系爭土地為65年莊
    建字第2600號建造執照之法定空地，屬集合式店舖住宅區分
    所有權人（即土地及建物買賣契約之當事人）所共有。且原
    告乙○○自71年間起即以行使地上權之意思占有系爭土地搭
    建鐵皮屋及雨棚，迄今已逾20年之久，自足以推認被告默許
    原告乙○○使用系爭法定空地，依民法第769 條準用同法第
    772 條規定，原告乙○○已取得地上權登記請求權，原告乙
    ○○並已向台北縣莊地政事務所申請登記為系爭土地地上權
    人。且系爭法定空地供公眾通行30餘年，早已發生公法上公
    用地役關係，原告乙○○搭建之鐵皮屋是否違建？依法應否
    拆除？乃行政機關之權限，斷無拆除後返還被告單獨管理支
    配以謀取利益之理，為此提起本件債務人異議之訴。又原告
    乙○○自74年間起即將系爭土地上之鐵皮屋出租予原告甲○
    ○設攤營業迄今，原告甲○○顯為系爭土地之間接占有人，
    被告既未對原告甲○○提起拆屋還地之訴，其自非前開確定
    判決及本件執行命令效力所及，原告甲○○為此提起本件第
    三人異議之訴。並聲明：鈞院民事執行處97年度執字第
    102407號執行命令應予撤銷。
二、被告則以：
（一）系爭土地為台北縣工務局68年莊使字第131號編列之法定
      空地乙節，被告並不爭執。惟法定空地之留設及使用之限
      制，僅係公法上就土地使用之管制，社區房屋使用人即使
      因法令對於法定空地所有權行使之限制而享受生活上之便
      利，亦僅屬反射之利益而已，無私法上之使用權。如社區
      房屋使用人並未就法定空地取得共有權，並由全體共有人
      約定由其分管使用者，即尚難主張取得佔用法定空地之合
      法權源（台灣高等法院97年度上字第400號民事判決參照
      ），上述確定判決意旨，有拘束原告之效力，原告乙○○
      於本件訴訟仍以該公法上之反射利益作為私法上之占用權
      源，實屬無理。且原告乙○○起訴主張「土地使用權同意
      書繼受說」、「被告默許房屋買受人使用系爭土地說」及
      「法定空地（含停車空間）公共利益預留說」等主張，均
      經上開確定判決為否定之判斷，原告乙○○不得為相反之
      主張。且上開主張均為本件執行名義成立前所存在之事由
      ，核與強制執行法第14 條第1項規定之債務人異議之訴，
      其消滅或妨礙債權人請求之事由必須發生於執行名義成立
      後者不符，職是，原告乙○○上開主張均非適法之債務人
      異議之訴事由。
（二）又原告乙○○雖曾於97年12月12日向台北縣新莊地政事務
      所申請時效取得地上權登記，然經審查結果，尚有應補正
      之事項，經通知後逾期未補正，業於98年1月8日遭駁回申
      請。且被告於96年間即訴請原告乙○○拆屋還地，並於97
      年10月16日獲勝訴判決確定，原告乙○○申請地上權登記
      在後，且遭駁回申請，依最高法院69年度第5次及82年度
      第2次民事庭會議決議暨同院86年台上字第829號、86年台
      上字第3140號判決意旨，原告乙○○自不能再以其已提出
      地上權登記之申請為由，主張為有權占有，進而排除本件
      強制執行。
（三）至於原告甲○○主張其向原告乙○○承租系爭土地而占有
      系爭土地云云，縱令非虛，亦屬無權占有，依最高法院44
      年台上字第721號判例意，占有不過對於物有事實上管領
      之力，並不屬於強制執行法第15條所定足以排除強制執行
      之權利，是原告甲○○依此提起第三人異議之訴，自無理
      由等語，資為抗辯。並聲明：原告之訴駁回。
三、兩造不爭執之事實：
（一）被告於96年間對原告乙○○提起拆屋還地之訴，經本院96
      年度訴字第1581號、台灣高等法院97年度上字第400號民
      事判決被告勝訴，並經最高法院於97年10月16日以97年台
      上字第2164號民事裁定駁回原告乙○○之上訴確定在案。
（二）被告於上開訴訟勝訴確定後，聲請本院民事執行處於97年
      11月26日以97年度執喜字第102407號執行命令命原告乙○
      ○於收受上開執行命令15日內，依照本院96年度訴字第
      1581號民事確定判決之附圖拆除系爭土地上之鐵皮屋及雨
      棚。
（三）系爭土地為台北縣工務局68年莊使字第131號編列之法定
      空地。
四、得心證之理由：兩造於本院98年7月16日協議本件之爭點為
    ：(一)原告乙○○主張系爭土地為法定空地，土地所有權人之
    權利受公法上限制，且全體區分所有權人有共同使用權，原
    告以此提起異議之訴是否適法？(二)原告乙○○以其已經時效
    取得系爭土地地上權登記請求權為由，提起本件異議之訴有
    無理由？(三)原告甲○○以其向原告乙○○承租系爭土地，而
    有權占用系爭土地為由，提起第三人異議之訴有無理由？茲
    論述如下：
（一）原告乙○○主張系爭土地為法定空地，土地所有權人之權
      利受公法上限制，且全體區分所有權人有共同使用權，以
      此提起異議之訴，並非適法：
    1.按執行名義成立後，如有消滅或妨礙債權人請求之事由發
      生，債務人得於強制執行程序終結前，向執行法院對債權
      人提起異議之訴。如以裁判為執行名義時，其為異議原因
      之事實發生在前訴訟言詞辯論終結後者，亦得主張之。執
      行名義無確定判決同一之效力者，於執行名義成立前，如
      有債權不成立或消滅或妨礙債權人請求之事由發生，債務
      人亦得於強制執行程序終結前提起異議之訴。執強制執行
      法第14條第1項、第2項定有明文。故債務人異議之訴，須
      以其主張消滅或妨礙債權人請求之事由，係發生於執行名
      義成立後者，或在以裁判為執行名義時，其為異議原因之
      事實，係發生在前訴訟言詞辯論終結後者，債務人始得於
      強制執行程序終結前提起之。若其主張之事由，在執行名
      義成立之前，或在前訴訟言詞辯論終結之前，即已存在，
      則非債務人異議之訴所能救濟。
    2.本件被告係以本院96年訴字第1581號確定判決為執行名義
      ，聲請本院97年度執喜字第102407號執行命令命對原告王
      禮為強制執行，此為兩造所不爭執。依上開說明，原告乙
      ○○僅得以前訴訟言詞辯論終結後發生之異議原因事實，
      對被告提起異議之訴；如在前訴訟言詞辯論終結前即已存
      在之事由，則非得提起債務人異議之訴救濟。查原告乙○
      ○主張系爭土地為法定空地，土地所有權人之權利受公法
      上限制，全體區分所有權人有共同使用權云云等事由，均
      為前訴訟言詞辯論終結前即已存在之事由，且經其於前訴
      訟言詞辯論程序中提出抗辯，經前訴訟於判決於理由中說
      明其抗辯為不可採，有被告提出之本院96年度訴字第1581
      號及台灣高等法院97年度上字第400號民事判決各1件附卷
      可憑。上開事由既非前訴訟言詞辯論終結後始發生之事實
      ，則原告乙○○不得據該事由提起債務人異議之訴甚明。
      其猶以該事由提起本件異議之訴，請求撤銷本院上開強制
      執行程序，自非適法，不應准許。
（二）原告乙○○以其已經時效取得系爭土地地上權登記請求權
      為由，提起本件異議之訴，為無理由：
    1.按因時效而取得地上權登記請求權者，不過有此請求權而
      已，在未依法登記為地上權人以前，仍不得據以對抗土地
      所有人而認其並非無權占有（最高法院69年度第5次民事
      庭會議決議參照）。又占有人因時效而取得地上權登記請
      求權者，以已具備時效取得之要件，向該管地政機關聲請
      為地上權登記，如經地政機關受理，則受訴法院即應就占
      有人是否具備時效取得地上權之要件，為實體上裁判（最
      高法院80年度第2次民事庭會議決議參照）。後者旨在說
      明占有人如在土地所有人訴請拆屋還地之前，已主張具備
      時效取得之要件，得請求登記為地上權人者，法院應就其
      是否具備時效取得地上權之要件，為實體上裁判。倘占有
      人係在土地所有人提起拆屋還地之訴後，始主張具備時效
      取得之要件，向地政機關聲請為地上權登記者，即無該決
      議之適用（最高法院86年度台上字第3140號判決要旨參照
      ）。
    2.查被告於96年間即對原告乙○○提起拆屋還地訴訟，並於
      97年10月16日獲勝訴判決確定，為兩造所不爭執，並有被
      告提出之民事判決暨判決確定證明書等件之影本附卷可憑
      （參見卷第38頁至47頁）。原告乙○○係於97年12月12日
      向台北縣新莊地政事務所申請時效取得地上權登記，然經
      審查結果，尚有應補正之事項，經通知後逾期未補正，業
      於98年1月8日遭駁回申請乙節，亦有被告提出之新莊地政
      事務所函之影本附卷可憑（參見卷49頁）。是被告訴請原
      告乙○○拆屋還地在先，且獲勝訴確定判決後，原告乙○
      ○始申請為地上權登記，且遭駁回申請。依上開最高法院
      決議及判決之意旨，原告乙○○自不得再以其已為地上權
      登記之申請為由，主張其為有權占有，進而請求排除本件
      強制執行。原告乙○○據此提起債務人異議之訴，自無理
      由。
（三）原告甲○○以其向原告乙○○承租系爭土地，而有權占用
      系爭土地為由，提起第三人異議之訴，為無理由：
    1.按第三人就執行標的物有足以排除強制執行之權利者，得
      於強制執行程序終結前，向執行法院對債權人提起異議之
      訴，強制執行法第15條定有明文。該條所謂就執行標的物
      有足以排除強制執行之權利者，係指對於執行標的物有所
      有權、典權、留置權、質權存在情形之一者而言。占有，
      依民法第940條之規定，不過對於物有事實上管領之力，
      自不包含在內（最高法院44年台上字第721號判例參照）
      。
    2.查原告甲○○主張其向原告乙○○承租系爭土地而占有系
      爭土地云云，縱令非虛，然原告乙○○無權占用系爭土地
      ，為上揭確定判決所確認之事實，原告甲○○向原告乙○
      ○承租系爭土地，亦屬於無權占有，揆諸上揭最高法院判
      例意旨，「占有」並不屬於強制執行法第15條所定足以排
      除強制執行之權利，是原告甲○○依此提起第三人異議之
      訴，自無理由。
五、綜上所述，原告乙○○主張系爭土地為法定空地，土地所有
    權人之權利受公法上限制，且全體區分所有權人有共同使用
    權，其並已時效取得系爭土地地上權登記請求權等事由，提
    起本件債務人異議之訴；及原告甲○○主張其向原告乙○○
    承租系爭土地，而占有系爭土地為由，提起第三人異議之訴
    ，均無理由，應予駁回。
六、本件事證已臻明確，兩造其餘主張陳述及所提之證據，均毋
    庸再予審酌，附此敘明。
七、結論：原告之訴為無理由，依民事訴訟法第78條、第85條第
    1 項，判決如主文。
中    華    民    國    98    年    8    月    14    日
                  民事第三庭    法  官  許月珍
以上正本係照原本作成
如對本判決上訴，須於判決送達後20日內向本院提出上訴狀
中    華    民    國    98    年    8    月    14    日
                            書記官  劉鴻傑


司法院資訊處製作；財團法人民間司法改革基金會備份。
